【裁判字號】    98,訴,1617
【裁判日期】    990528
【裁判案由】    請求所有權移轉登記等
【裁判全文】
臺灣臺南地方法院民事判決              98年度訴字第1617號
原      告  甲○○
訴訟代理人  陳培芬律師
被      告  丙○○
上列當事人間請求所有權移轉登記等事件，本院於民國99年5月6
日言詞辯論終結，判決如下：
    主  文
被告應給付原告新台幣捌萬元，及自民國九十九年五月七日起至
清償日止按週年利率百分之五計算之利息。
原告其餘之訴駁回。
訴訟費用新台幣肆萬伍仟零伍拾伍元，由被告負擔二十分之一，
餘由原告負擔。
本判決第一項於原告以新台幣貳萬柒仟元為被告供擔保後，得假
執行。但被告如以新台幣捌萬元為原告預供擔保，得免為假執行
。
原告其餘假執行之聲請駁回。
    事 實 及 理 由
一、原告起訴主張：
（一）原告於民國91年間承攬被告丙○○所有之台南市○○路
      343之1號房屋修繕工程、95年間承攬被告台南市○○路○
      段403巷l號房屋整修工程，及98年間承攬被告台南市○○
      路343號房屋修繕工程，並均已完工，合計工程款總價為
      新台幣（下同）703,500元。嗣被告因經濟狀況不佳，無
      法清償上開工程款，乃與原告協議，將被告受託登記所有
      坐落台南市○區○○段434地號、439地號及其上建物台南
      市○區○○段106建號房屋，門牌號碼台南市○區○○路
      799 號（下稱系爭房地）出賣予原告，並以系爭房地買賣
      價金抵銷清償上開工程款。兩造約定系爭房地之買賣價金
      為445萬元（包含辦理過戶費用、代書費用及相關所有稅
      金），於抵銷703,500元工程款債務後，原告應支付被告
      3,746,500元之不動產買賣價金，被告並應配合將系爭房
      地所設定之信託登記辦理塗銷。嗣被告將系爭房地所有權
      狀正本、信託契約書正本，及訴外人張楊秀文印鑑轉交予
      代書吳明昌準備辦理過戶登記事宜時，被告竟拒絕配合辦
      理。
（二）兩造系爭房地之買賣雖尚未簽訂書面契約，惟按稱買賣者
      ，謂當事人約定一方移轉財產權於他方，他方支付價金之
      契約。當事人就標的物及其價金互相同意時，買賣契約即
      為成立，民法第345條定有明文；且買賣契約係屬債權契
      ，不以書面為其成立要件，兩造就系爭房地之買賣價金及
      標的等重要事項已意思表示合致，被告即負有移轉系爭房
      地所有權之義務，詎被告竟於原告起訴後之99年1月14日
      將系爭房地出賣訴外人陳俊傑，並為所有權移轉登記。則
      依原告私下請教不動產估價師估價系爭房地市價為640萬
      元，倘被告履約移轉系爭房地予原告，原告即享有該不動
      產價值，被告違約致原告損失財產利益l95萬元（640萬
      -445萬=l95萬），被告應依法負賠償責任。
（三）被告雖否認與原告有系爭房地買賣之實，然系爭房地之買
      賣乃經由原告與胞弟胡台強二人於98年11月4日、11月5日
      及11月6日期間多次以行動電話與被告0000000000行動電
      話密切聯繫協議，被告明確口頭同意原告及原告胞弟胡台
      強就系爭不動產以445萬元成交，有原告中華電信行動電
      話受信通信紀錄查詢結果明細表及證人胡台強亞太電信明
      細帳單可稽；且被告丙○○指訴原告侵占其所有系爭房地
      權狀及信託資料等情，業經不起訴處分，亦有臺灣臺南地
      方法院辦檢察署檢察官99年度偵字第199號不起訴處分書
      可證，被告既已交付系爭房地移轉登記之相關資料予原告
      ，按一般生活經驗，若非雙方已合意買賣不動產，一般人
      不會輕易將上開文件正本交付他人，因若只為查核並為評
      估價值之目的，提供土地、建物所有權狀影本或土地登記
      謄本或地號、建號已足；遑論被告另辯稱「…未料原告經
      收取權狀，並未依約定日期簽立合約，…」，顯與其前所
      辯稱提供系爭權狀正本係供原告查核及評估價值等語自相
      矛盾。
（四）被告又辯稱原告所提估價單是原告片面製作，虛假呈報云
      云，亦與事實完全不符。由於被告在工程進行中經常變動
      工程項目，造成完工後工程款與原本談妥之工程金額有所
      落差，因此原告承攬被告每一件工程合約均先由雙方口頭
      談妥工程款預估金額，待工程完工後再由原告開立估價單
      向被告請款。惟先前原告將閒立估價單之本子放置在車上
      ，該車遭竊再找回後，放置於車內之物品約已遺失，因此
      83年間台南市○○路343之1號房屋修繕工程、95年間台南
      市○○路○段403巷l號房屋整修工程之估價單留底已不復
      存在，另98年間台南市○○路343號房屋修繕工程之估價
      單在尚未交付予被告丙○○時，雙方即發生訴訟爭執，因
      此原告以記事本所留紀錄另將三件工程金額及明細重新完
      整開立於一張估價單內，內容並無虛假。
（五）被告要求原告給付系爭房地買賣定金時，表示被告既仍積
      欠工程款，原告應當不需再付定金，並同時以積欠之工程
      款項抵銷部份買賣價金。被告丙○○所有之台南市○○路
      343之1號房屋修繕工程於85年間完工，原告向被告請款時
      被告以財務有問題拒不付款，嗣後原告即無法找到被告，
      遲至91年間才再次與被告取得聯絡並請款工程款423,500
      元。至98年間原告承攬被告台南市○○路343號房屋修繕
      工程，工程款為18萬元，被告僅給付10萬元後尚積欠工程
      款8萬元未清償，合計被告積欠原告工程款503,500元（
      423,500+80,000=503,500），爰依承攬關係請求被告給付
      ；並聲明：(1)被告應給付原告2,453,500元及自準備書狀
      （三）繕本送達翌日起至清償日止按年息百分之5計算之
      利息。(2)原告願供擔保，請准予宣告假執行。(3)訴訟費用
      由被告負擔。
二、被告則以：
（一）被告與原告雖談及系爭房地買賣，但僅止於商談買賣價金
      ，被告開價450萬元，但若各項稅金及雜費全由原告負擔
      ，被告願以400萬元售予原告，但原告須付定金50萬元。
      然原告始終未付定金，又未與被告簽訂買賣契約，系爭房
      地買賣契約自未成立。另被告交付系爭房地權狀正本予原
      告，無非便於原告查核與估價，此由被告提供系爭房地權
      狀時，內尚含台南市○○路○段45巷1號建物權狀及被告
      領用過期之印鑑證明；況依民法第860條規定，不動產物
      權之移轉或設定應以書面為之，系爭房地買賣移轉登記並
      須有買賣契約，始得為之，契約尚未簽訂，原告如何持系
      爭房地權狀正本為移轉登記，可見被告交付系爭房地權狀
      予原告，非供其過戶系爭房地使用。未料原告收取系爭房
      地權狀，未依約定日期簽立合約，復不歸還所有權狀，被
      告基於財產權利及信託權利之維護，乃循法律途徑提起告
      訴，原告始歸還之，並由被告當庭撤回對原告之刑事告訴
      （臺灣臺南地方法院辦檢察署檢察官99年度偵字第199 號
      ）。
（二）原告稱與被告有工程委託，將工程款轉為定金，並談妥買
      賣，被告否認；且原告所述工程款項中之91年款項，應是
      83年5月間所施作之工程，此款已清償完成，雙方皆未有
      所爭執，到96年之工程款項業也已清償完畢，原告亦於庭
      上承認。至98年原告承攬之工程尚屬未驗收確認之工程，
      且缺失具在，如何可確認金額，原告主張之工程款，俱不
      實在，豈能轉為訂金，原告無端放矢，漏洞百出。令原告
      主張之380萬元金額僅係原告所願購買之殺價價金，但經
      被告拒絕，亦有電話通聯為證，原告以不實情事湊出工程
      款70萬元轉為訂金至明。原告與被告既無買賣契約之存在
      ，則原告自無受有損害，亦無損失利益，其請求自屬無據
      。
（三）原告所提估價單開立時間錯誤，且開立時間與內容大為矛
      盾，開立方式違反常理，三項工程如何填在一起，就時間
      言，豈有相隔數十年期間，設若係早期於91年度開立，豈
      能知往後數年之工作，又倘係近期開立，為何不逕提當時
      之隻字片語或相關資料，其片面虛構陳述昭然，且其內容
      與事實背離，虛偽不實空泛，單價、數量照片，皆於訴訟
      之際所拍，此勘查現場即可確認其錯誤；此外，估價單性
      質為估價，未經被告簽收，亦未確認，顯為原告自行製作
      ，以達其訴訟目的等語置辯；並聲明：(1)駁回原告之訴及
      其假執行之聲請。(2)訴訟費用由原告負擔。(3)如受不利之
      判決，願供擔保請准宣告免為假執行。
三、經查，
（一）按訴狀送達後，原告不得將原訴變更或追加他訴；但縮減
      應受判決事項之聲明或因情事變更而以他項聲明代最初之
      聲明者，不在此限，民事訴訟法第255條第1項第3、4款定
      有明文。原告起訴之初請求被告丙○○、張楊秀文應於原
      告給付3,746,500元之同時，將系爭房地所有權移轉登記
      予原告，被告並應向台南市東南地政事務所申請塗銷系爭
      房地之信託登記；嗣因系爭房地已移轉他人，並為移轉登
      記，無從訴請被告將之移轉登記予原告，爰具狀變更訴之
      聲明，請求被告楊嗚凰、張楊秀文連帶賠償原告損失
      2,653,500元及遲延利息，嗣又撤回對被告張楊秀文之訴
      ，並縮減對被告丙○○之請求2,453,500元及自99年4月9
      日起至清償日止按年息百分之五計算之利息，核屬情事變
      更及減縮應受判決事項之訴之變更，參照前揭法條規定，
      尚無不合，應予准許。
（二）原告主張兩造就系爭房地有買賣之合意，買賣價金包含各
      項稅金及過戶雜費為445萬元，且以被告業已交付系爭房
      地權狀正本以資過戶為證；又被告要求原告支付定金時已
      表示由其積欠原告之工程款抵扣，無庸再付。然：
 （1）被告辯稱系爭房地買賣價金為400萬元淨價（所有稅金及
      過戶所需各項費用均由原告負擔），但原告須支付定金50
      萬元，核與證人乙○○到庭所述「原告出價400萬元要跟
      被告買，被告同意，但是被告說要付定金50萬元。」等語
      相符（本院99年4月8日筆錄），且原告對前開證人之證言
      亦無異議，足徵被告所辯屬實。雖被告所辯之400萬元買
      賣價金不含所有稅金及過戶所需各項費用，與原告主張
      445 萬元買賣價金含稅金及各項過戶費用，本有差異，然
      原告對於各項稅金及過戶費用金額若何，未能舉證說明，
      自無足認兩造所稱之買賣價金乃屬一致。至原告胞弟胡台
      強證稱與被告電話洽談系爭房地買賣價金，終以395萬元
      敲定等語，除其為原告胞弟，且將在系爭房地成立安親班
      ，與原告利害與共，所言有偏頗之虞，並經被告否認外，
      其證述之買賣價金亦與原告之主張不同，而顯不足採。兩
      造對於系爭房地買賣價金之認知顯有差異，自難認有買賣
      價金之意思合致。則按「稱買賣者，謂當事人約定一方移
      轉財產權於他方，他方支付價金之契約；當事人就標的物
      及其價金互相同意時，買賣契約即為成立，民法第345條
      定有明文。而當事人締結不動產買賣之債權契約，固非要
      式行為，惟對於契約必要之點意思必須一致，買賣契約以
      價金及標的物為其要素，價金及標的物，自屬買賣契約必
      要之點，茍當事人對此兩者意思未能一致，其契約即難謂
      已成立。」（最高法院40年台上字第1482號判例要旨參照
      ），兩造間之系爭房地買賣契約顯無以成立，當不得以系
      爭房地權狀之交付推斷之。
 （2）原告另主張被告要求原告支付定金時已表示由其積欠原告
      之工程款抵扣，可稽原告並不否認有定金之說，且原告並
      未支付定金之實；又被告抗辯必須支付定金50萬元，復經
      證人乙○○證述在卷，益徵系爭房地之買賣附有定金條件
      之可採。且查，原告主張對被告之承攬工程款，除經被告
      爭執工程款金額與內容外，並經被告為時效及瑕疵之抗辯
      ，足徵被告對之有爭執，被告豈會以有爭執之工程款，抵
      扣定金之理；且若被告對積欠原告工程款不爭執，提出定
      金之要求，則失其實益。是被告否認同意原告以被告積欠
      之工程款抵扣定金，要非無據。是縱認兩造買賣價金意思
      合致，於定金停止條件未成就時，賣賣契約不生效力，遑
      論兩造就系爭房地買賣價金並無意思合致。
（三）原告另主張承攬被告台南市○○路343之1號房屋修繕工程
      工程款423,500元，及台南市○○路343號房屋修繕工程工
      程款8萬元，被告尚未清償。惟兩造就423,500元工程款發
      生在83、84年間並不爭執，原告且主張工程完成在85年間
      ，則按承攬人之報酬及其墊款之請求權，因二年間不行使
      而消滅（民法第127條），且經被告為時效抗辯（本院99
      年5月6日筆錄），原告該承攬工程款之請求權已罹於時效
      ，所為之請求自無以為據。至原告於98年間承攬被告台南
      市○○路343號房屋修繕工程，工程已完工，但尚有8萬元
      工程款未支付，則為被告所不爭執（本院99年3月11日、4
      月8日筆錄），則按「承攬者，謂當事人約定，一方為他
      方完成一定之工作，他方俟工作完成給付報酬之約定。」
      ，原告自得據此請求被告給付工程款。被告雖抗辯該工程
      有瑕疵，但未為減少報酬之抵銷主張，則原告請求被告給
      付8萬元工程款，洵屬有據。
（四）綜上，兩造間就系爭房地之買賣契約既未成立，原告自無
      因系爭房地買賣契約成立而受有195萬元損失可言；且其
      主張之工程款423,500元已罹於時效，惟8萬元承攬工程款
      之請求有據。又按給付無確定期限者，債務人於債權人得
      請求給付時，經其催告而未為給付，自受催告時起，負遲
      延責任。其經債權人起訴而送達訴狀，與催告有同一之效
      力；且遲延之債務，以支付金錢為標的者，債權人得請求
      依週年利率為百分之5法定利率計算之遲延利息（參民法
      第229條第2項、第233條第1項前段、第203條），從而原
      告請求被告給付8萬元及自其準備書狀（三）之繕本送達
      翌日（即99年5月7日）起，按週年利率百分之5計算之利
      息，為有理由，逾此部分之請求，則無理由，應予駁回。
四、本件事證已臻明確，兩造其餘攻擊及防禦方法，經核與本判
    決結果不生影響，爰不逐一論述。
五、原告陳明願供擔保聲請宣告假執行，經核原告勝訴部分，所
    命給付之金額未逾50萬元，爰依民事訴訟法第389條第1項第
    5款規定，依職權酌定金額宣告假執行；並依同法第392條第
    2項，宣告被告預供擔保免為假執行。至原告敗訴部分所為
    假執行之聲請，失所附麗，應予駁回。
六、按法院為終局判決時，應依職權為訴訟費用之裁判；且各當
    事人一部勝訴、一部敗訴者，其訴訟費用，由法院酌量情形
    ，命兩造以比例分擔，民事訴訟法第87條第1項及第79條分
    別定有明文。爰確定訴訟費用額及當事人分擔比例如主文第
    三項所示。
七、據上論結，原告之訴為一部有理由，一部無理由，依民事訴
    訟法第79條、第87條第1項、第389條第1項第5款、第392條
    第2項，判決如
中    華    民    國    99    年    5     月    28    日
                  民事第二庭    法  官  魏玉英
以上正本係照原本作成
如對本判決上訴，須於判決送達後20日內向本院提出上訴狀
中    華    民    國    99    年    5     月    28    日
                                書記官  蔡曉卿

司法院資訊處製作；財團法人民間司法改革基金會備份。
